臺灣高等法院刑事判決　　　　　　　　　　　　　九十一年度上易字第二三一七號
　　上　訴　人　臺灣臺北地方法院檢察署檢察官
　　上　訴　人
　　即　被　告　甲○○
　　選任辯護人　周德壎
右上訴人因被告詐欺案件，不服臺灣台北地方法院九十年度易字第一九六九號，中華
民國九十一年七月十八日第一審判決（聲請簡易處刑案號：臺灣台北地方法院檢察署
九十年度偵字第二四五一號，原審簡易庭九十年度簡字第四二五九號認不宜依簡易程
序處刑，改依通常程序審理）提起上訴，本院判決如左：
    主  文
上訴駁回。
    事  實
一、甲○○於民國（下同）八十一年八月一日任職於千翔保全公司，並於八十二年四
    月經該公司派至位在臺北縣新店市○○路五二七號遠東第五期工業園區擔任主任
    職務，因業務上關係與同工業區擔任財務委員之乙○○認識，得知乙○○有調度
    巨額資金之能力，而其明知自己並無投資印尼房地產或寶石之意願及計畫，且無
    清償之意願及能力，竟基於意圖為自己不法所有之概括犯意，或向乙○○佯稱至
    印尼投資房地產可享鉅額利潤，及其投資寶石欠缺資金為由，邀乙○○投資印尼
    房地產及寶石，或隱暪其無清償意願及能力之情，向乙○○借款，佯稱要回印尼
    處理投資房地產事宜（甲○○各次向乙○○取款之理由如附表詐欺方式欄所示）
    ，使乙○○誤信甲○○有投資之事實及有還款之意願及能力，乃自八十三年六月
    間某日至八十九年二月間某日止，由其帳戶或其家族公司之帳戶提領現金，連續
    在前揭工業園區內等處，先後交付現金予甲○○（各次交付款項之日時及金額如
    附表所示），共計交付達新臺幣（下同）一千五百萬元左右。嗣乙○○發覺有異
    ，乃請求甲○○返還前揭款項，甲○○卻只於八十九年四月二十四日書立借據一
    紙，言明於八十九年六月三十日返還投資款一千五百萬元外，另加計投資報酬及
    紅利二千萬元，共三千五百萬元。詎屆期甲○○並未返還款項，且避不見面，乙
    ○○屢經催索，均未獲置理，乙○○始知受騙。
二、案經被害人乙○○訴請臺北縣警察局新店分局報請臺灣臺北地方法院檢察署聲請
    以簡易判決處刑，原審認不宜以簡易判決處刑，改依通常訴訟程序審理。
    理  由
一、訊據上訴人即被告甲○○直承有向告訴人取得大約數額八百萬元左右之款項等情
    不諱，惟矢口否認涉有詐欺犯行，辯稱：其先後從告訴人處拿取之金錢詳細數目
    已不可知，應該有八百萬元左右，其向告訴人拿那些錢並無固定用途，有作共同
    花費，或共同投資，或共同支出云云。其選任辯護人並辯稱：（一）告訴人工作
    十餘年，掌控公司財務，如何受騙？（二）若確為投資，為何無任何收據，亦無
    任何共同投資協議書？（三）伊與告訴人是男女朋友關係，錢都混在一起；（四
    ）伊有向告訴人說印尼的狀況，告訴人主動要加入投資，惟告訴人於八十三年至
    八十六年期間斷斷續續小筆小額（每筆約二、三十萬元）交付，如果要投資房地
    產，不可能小筆小額去交付，當時二人累積金額不足九百萬元，又無外來資金，
    嗣八十六年七月印尼金融風暴，更不可能投資，伊有和告訴人說這些經過；（五
    ）伊有將告訴人之款項陸續做了小筆小額之投資，利潤豐厚，告訴人卻說不必算
    那麼清楚，將來一起算；（六）印尼當時金融情勢人人皆知，而印尼政經迄今仍
    不振，怎可能告訴人自八十三年至八十九年近八年期間對投資環境毫無所知？（
    七）告訴人提出之借據，是告訴人以要登門向伊母親及妻子揭穿二人關係，並恐
    嚇被告不給錢就要自殺之情況下，被告迫於無奈而書立；（八）被告曾於八十九
    年九月三十日至十一月十四日遠赴越南籌措現金，這段時間被告曾接獲數通國內
    電話卻未回電，蓋國際漫遊太貴，且在未湊足金額前，回訊只是徒增怒氣，告訴
    人卻以此認被告避不見面；（九）證人李亞雲之證詞不實。（十）被告之自白完
    全不能作為其有何犯行之證據，（十一）告訴人之指訴甚為荒謬不實，且充滿矛
    盾，為何在其所提告訴狀之每一筆金額均以現金交付，而不用支票支付，或以轉
    帳方式為之，甚至缺少會計實務之支出憑證及簽收憑證，（十二）告訴人提出資
    金來源之存摺、附表，乃其自行編造，且互不相符；（十三）關於被告於偵查中
    所書立之借款使用詳細登錄一覽表，乃是被告據記憶所記載，此表只能證明被告
    真誠之陳述，並堅決否認有任何詐騙告訴人之犯行，而其內容與告訴人所編造之
    情形不相符，故不得作為被告有罪之證據；（十四）被告所書立之借據與告訴狀
    指訴之內容不同，只能證明被告與告訴人間有財物之交付，但毫無證據能力證明
    被告於二人發生財務糾葛之初，被告有詐欺之行為及意圖；（十五）公訴人所據
    之聯合徵信中心資料尤屬張冠李戴等。
二、經查：
（一）被告於八十一年八月一日任職於千翔保全公司，並於八十二年四月經該公司派
      至遠東第五期工業園區擔任主任職務，因業務上關係認識告訴人等情，為被告
      與告訴人為互核大致相符之供陳，並有被告提出之離職證明書、遠東工業園區
      第五期第二屆第九次委員會議紀錄二份附卷足憑，是前情要可認定。
（二）告訴人自八十三年六月至八十九年二月止，陸續在前述工業園區等處，交付被
      告總計約一千五百萬元之現金，迄未返還或清償等情，為告訴人指訴稽詳，核
      與被告於警訊中陳稱：有找告訴人投資房地產及寶石生意，有收到告訴人之投
      資金額，累計總額應該為一千五百萬元左右，但已記不得每次所收金額，時間
      也不記得，但地點大都在遠東第五期工業園區內，她都是付現金給伊等語（見
      偵卷第三頁），於偵查中陳稱：伊將近向告訴人借了一千五百萬元（見偵卷第
      二十九頁），八十三年至八十六年期間是斷斷續續的小筆小額（大約二、三十
      萬元）金額交付（見偵卷第三十五頁反面）等語大致相符，並有告訴人提出、
      被告亦不否認為其書寫之借據一紙（見偵卷第十二頁）、告訴人提出之存摺內
      頁（帳號、戶名均詳卷，見偵卷第五十二頁至第八十頁）附卷可佐，是前情亦
      可認定。即此，被告於本院調查及審理時翻異前詞陳稱先後向告訴人拿取八百
      萬元云云，應係畏罪卸責之詞。另查既被告已坦承有先後向告訴人拿取一千五
      百萬元無誤，核與告訴人之指訴相符，並有告訴人所提出之資金來源足佐，則
      選任辯護人復爭執告訴人所稱交付金錢予被告之方式及時間、告訴人資金之來
      源、投資之內容、地點矛盾，何以未要求被告簽立字據，告訴人所提出之存款
      簿上之附記乃臨訟所為云云，顯不足採。
（三）而被告是以投資房地產及借款等如附表所示之理由，向告訴人取得前述款項乙
      節，業經告訴人指訴歷歷，且被告於警訊中陳稱：有找告訴人投資房地產及寶
      石生意（見偵卷第三頁），有向告訴人稱投資會分給她紅利（見偵卷第四頁）
      等語，於偵查中狀述：當時伊在印尼有認識之朋友，有和告訴人談到印尼現況
      （見偵卷第三十五頁反面）等語，另於偵查中陳述：此為單純借款（偵卷第二
      十五頁）等語，又於本院訊問時改稱：其向告訴人拿那些錢並無固定用途，有
      作共同花費，或共同投資，或共同支出云云，前後所供無一相符。其於本院訊
  問時陳稱並未與告訴人同居云云（本院卷第二十八頁），即此，既被告與告訴
      人並未同居，何來巨額之共同支出可言？另參以證人李雅雲於偵查及原審調查
      時結證證稱：八十九年十二月十四日，伊陪告訴人到新店市○○路一家咖啡店
      ，當時有看到被告，告訴人有對被告說為何騙他錢不還，被告則說他的確有在
      印尼投資，只是被印尼政府通緝，不能回印尼，只有從馬來西亞偷偷坐船回印
      尼，到時印尼將軍會接應，他會請印尼建商還錢等語（見偵卷第四十二頁反面
      、原審九十一年五月三十一日調查筆錄第四十一頁、第四十二頁），被告雖辯
      稱李雅雲之陳述不實云云，惟徵諸證人李雅雲於原審調查時陳稱：當時沒有印
      象被告有說投資雞血石的事等語（見原審九十一年五月三十一日調查筆錄第四
      十二頁），若證人有偏頗，何以就投資部分不俱為迴護之陳述？參以告訴代理
      人陳稱：告訴人提出告訴後，被告約告訴人，告訴人和伊說，伊告知告訴人可
      能被告要請你不要告他，而在會面中說一些過程，伊建議告訴人帶一位證人，
      所以才有證人李雅雲等語（見原審九十一年七月二日審判筆錄第九頁），是證
      人李雅雲之證詞應可採信，而其證詞就此部分核與告訴人及被告之陳述相符，
      是前情亦可認定。
（四）又被告於警訊中陳稱：伊實際上沒有去印尼投資（見偵卷第四頁），於原審調
      查中陳稱：伊自八十一年後就沒有去印尼等語（見原審九十一年五月三十一日
      調查筆錄第十二頁）。再查，茍被告確有依照當時對告訴人之陳述其前去印尼
      投資，何以其於本院訊問時竟稱有關共同投資部分，並無法提出任何被告確實
      有從事投資之確切證據可以證明云云（本院卷第二十九頁）。參以前揭證人李
      雅雲之證述，是被告並未前往印尼投資乙節，亦可認定。
（五）另被告陳稱：伊有將告訴人之款項陸續做了小筆小額之投資，利潤豐厚云云（
      見偵卷三十六頁反面），被告又陳稱：該筆投資都沒有憑證等語（見原審九十
      一年五月三十一日調查筆錄第九頁、本院卷第二十九頁）。然參諸被告於偵查
      中提出之借款使用一覽表（見偵卷第八十七頁），各筆金額由數十萬元至數百
      萬元不等，且投資地區遍及中國大陸、美國、新加坡等地，此等國際級之投資
      均無銀行匯款憑證或第三人收訖之證明，顯與常理有違；再審酌被告前揭一覽
      表，更有多筆是與告訴人旅遊、贈送告訴人禮物，此等支出顯非投資；又觀以
      被告陳稱利潤豐厚等語，惟既利潤豐厚，何以不分配紅利予告訴人？就此告訴
      人於原審調查中陳稱：是告訴人說不必處理，利潤都出去了再投資，投資都倒
      了等語（見原審九十一年五月三十一日調查筆錄第九頁），然自被告提出之一
      覽表顯示，投資金額計有一千三百餘萬元，盈餘金額計有一千六百餘萬元、虧
      損計有一千二百萬元等情，此又與被告前揭陳述迥異；末觀以李雅雲之前揭證
      詞，綜上，被告顯未將前揭款項做任何投資。
（六）再被告自承此期間每月薪水為三萬四千元，每月支付房租及家用已不足（見偵
      卷第五十五頁），自八十六年六月至今，沒有工作沒有收入，每月的支出早已
      赤字（見偵卷第一三四頁答辯狀載），因為生意失敗，才進入千翔保全公司工
      作（見原審九十一年五月三十一日調查筆錄第十四頁）等語，又參以被告於八
      十三年一月迄八十九年十月，除八十五年八月至八十七年十二月外，均有數十
      萬元至數百萬元之貸款乙節，有財團法人金融聯合徵信中心九十年七月二十三
      日（９０）金徵（業）字第四二二六號函附卷可佐（見偵卷第一五二至第一六
      二頁），另徵諸被告於八十三年至八十八年之登記財產，僅有自小客車一輛等
      情，有財政部財稅資料中心九十年七月十八日資五字第九００九九四０三號函
      附卷足憑（見偵卷第一六四頁至第一六六頁），被告亦具狀陳稱：伊原有一屋
      位在臺北市○○路○段一三五號五樓之三，伊向合作金庫積穗支庫貸款，因繳
      息延遲，以致於八十一年間被法院查封拍賣等語，並提出臺北市稅捐稽徵處八
      十三年三月二十一日８３北市財（乙）字第５８７０號函、臺灣臺北地方法院
      民事執行處八十三年四月十三日８１民執洪字第八０八０號函以實其說，足徵
      被告於此借款之期間經濟狀態已陷於困窘之程度，實無清償巨額金錢之資力至
      明。
（七）被告雖於原審辯稱：有告知告訴人印尼投資之情勢及小額投資之情形云云。惟
      此為告訴人所否認，另參以證人李雅雲前揭證詞，復觀諸被告實無任何投資之
      情事，已如（四）（五）之認定，既查證人李雅雲之證詞並無何瑕疵，自難遽
      而不予採信。足徵被告隱暪並無投資及無資力之事實，向告訴人取得前揭款項
      。
（八）被告又辯稱：二人為男女關係，是告訴人知道伊想去印尼投資沒有資金，是告
      訴人主動拿錢出來給伊投資云云，即令二人為男女朋友關係屬實。然參以告訴
      人每次是由其自有帳戶提領款項予被告，又被告陳稱：二人是在各地旅館有超
      越純友誼之行為等語，二人顯非同財共居，渠等對各自之財產顯各有所有權乙
      節，要可認定，是被告對於告訴人所有之財產，實無支配之權利，且即令二人
      為男女朋友，被告亦未因此而取得「詐欺」告訴人之權利。選任辯護人另稱被
      告與告訴人情同夫妻，彼此不計較金錢之來往、投資之盈虧、共同之花費、金
      錢之去向云云。但查此為告訴人所堅決否認，參以告訴人所提出供為資金來源
      之存款簿上詳載有支出金錢之用途，參以被告亦不諱言有以投資為由向告訴人
      取得上揭金錢等語，已如前述，另查，縱被告與告訴人關係親密屬實，茍被告
      有利用彼等關係親密之際，趁機行騙，即無解於犯行之成立，遑論告訴人交付
      予被告款項之金額甚為龐大，遠已超過一般男女相互使用對方金錢之常例。因
      本院綜合前揭證據資料認定被告確有以投資等情事為由，使告訴人陷於錯誤而
      陸續交付金錢，已臻顯然。足見，被告及選任辯護人上揭所辯，實無得阻卻本
      件詐欺構成要件該當性、違法性及有責性。
（九）至被告於原審聲請查驗告訴人女兒之ＤＮＡ與被告是否為直系血親、查驗告訴
      人身上特徵是否與被告九十年六月七日呈報之答辯狀所述相合，並提出秘密證
      據，以證明被告與告訴人二人為男女朋友關係；另辯護人聲請調存摺原本，以
      證明告訴人資金來源有問題等。惟本件被告與告訴人二人是否為男女朋友，實
      無得阻卻本件詐欺構成要件該當性、違法性及有責性，已如（八）所述。另被
      告當庭提出所謂「秘密證據」，僅足以證明被告是否有與告訴人有超友誼之親
      密關係，屬於與本案之認定無關之事項，本院茲不予審究。
（十）綜上，被告所辯均屬卸責之詞，委無足採，被告並無投資之意願或事實，亦無
      清償之意願及能力，竟隱暪前揭，向告訴人佯稱投資印尼房地產等，或向告訴
      人借款，使告訴人誤信為真實，而交付一千五百萬元左右之款項，是被告主觀
      上有為自己不法所有意圖，客觀上有施以詐術行為等情，要可認定。
三、原審基於以上之認定，引據刑法第五十六條、第三百三十九條第一項，罰金罰鍰
    提高標準條例第一條前段等規定，量處被告有期徒刑一年，量刑亦稱允洽。被告
    猶上訴否認犯行，檢察官上訴指稱原審量刑過輕，均無理由，所提起之上訴，皆
    應予駁回。
四、據上論斷，應依刑事訴訟法第三百六十八條，判決如主文。
本案經檢察官郭啟東到庭執行職務。
中      華      民      國    九十一    年      十一    月    十九    日
                              臺灣高等法院刑事第九庭
                                  審判長法  官  李  文  成
                                        法  官  官  有  明
                                        法  官  周  盈  文
右正本證明與原本無異。
不得上訴。
                                        書記官  余  姿  慧
中      華      民      國    九十一    年      十一    月    十九    日
附錄：本案論罪科刑法條全文
刑法第三百三十九條第一項
意圖為自己或第三人不法之所有，以詐術使人將本人或第三人之物交付者，處五年以
下有期徒刑、拘役或科或併科一千元以下罰金。
